臺灣桃園地方法院民事判決　　　　　　 99年度簡上字第225號
上　訴　人　鄭秀玉
　　　　　　張繡卿
共　　　同
訴訟代理人　陳鼎正律師
複　代理人　吳恩篤律師
被　上訴人　陳嘉昇
訴訟代理人　林萬生律師
上列當事人間確認本票債權不存在事件，上訴人對於中華民國99
年10月19日本院桃園簡易庭99年度桃簡字第634 號第一審判決提
起上訴，本院於100 年3 月15日言詞辯論終結，判決如下：
    主      文
上訴駁回。
第二審訴訟費用由上訴人負擔。
    事實及理由
一、上訴人起訴主張：
（一）被上訴人持有上訴人於民國96年8 月6 日共同簽發、票據
      號碼CH0000000 號、票面金額為新臺幣（下同）750,000
      元之本票乙紙（下稱系爭本票），惟系爭本票乃上訴人向
      訴外人陳煌璧借款500,000 元所簽發，上訴人並已於96年
      10月17日匯款500,000 元至陳煌璧於臺灣中小企業銀行新
      莊分行（下稱臺灣企銀）帳戶內清償本金，以及於同年11
      月14日、同年月21日各匯款55,000元清償利息，上訴人業
      已全數清償完畢。嗣於原審言詞辯論期日中復主張：上訴
      人鄭秀玉當初係向陳煌璧借款680,000 元而簽發系爭本票
      ，上訴人張繡卿為保證人，陳煌璧僅匯款615,000 元至上
      訴人鄭秀玉先生經營之信宏營造事業有限公司（下稱信宏
      公司）臺灣土地銀行南桃園分行（下稱土地銀行）帳戶內
      ，其餘為利息，上訴人已全數清償。詎被上訴人持系爭本
      票向本院聲請強制執行，為此，爰提起本件訴訟，請求確
      認被上訴人持有系爭本票債權不存在。
（二）原審駁回上訴人之訴，上訴人不服，提起上訴，其上訴意
      旨略以：
    1.被上訴人辯稱其於96年6 月間曾匯款135,000 元借予上訴
      人，嗣於同年8 月匯款615,000 元借予上訴人，合計共75
      0,000 元云云，然兩造非親非故，被上訴人豈有不計息，
      且於前帳未清再借巨款之可能？被上訴人之主張顯與常理
      有違。況被上訴人先主張上開135,000 元係96年年初一次
      匯款，且2 次都是被上訴人親自匯款云云；嗣又改稱該13
      5,000 元之借款係以現金直接交予上訴人鄭秀玉云云，前
      後顯然矛盾。且被上訴人自陳承作油漆工程，營業額不超
      過100 萬元，豈有近3 年間任令750,000 元借款未還而不
      催討，迄將近3 年始催討之理，亦有違常情。
    2.被上訴人於原審雖提出存款憑條欲證明該615,000 元係伊
      所匯款，然該憑條中並無記載匯款人，亦未見被上訴人提
      出正本查驗，且被上訴人係如何取得該憑條影本，原審未
      遑調查即採信被上訴人，殊難謂合。且原審雖向臺灣企銀
      調取陳煌璧之帳戶資料，但上訴人未能閱卷，原審亦未提
      示上訴人，其間96年8 月匯款予信宏公司之紀錄，應有誤
      認。而上訴人還款予陳煌璧雖以匯款方式為之，又何以推
      論雙方係以「跨行轉帳」為往來約定，原審之推論亦有認
      定事實不憑證據之違法。由於本件借款係陳煌璧以預扣利
      息再交付現金予上訴人之方式為之，且利息驚人，上訴人
      鄭秀玉本想短期借貸，故未予計較，致實際收受借款數額
      在起訴時疏未查明，記載有誤，然於訴訟中業已更正，是
      該680,000 元之說法雖與615,000 元不符，但此係因預扣
      利息再交付借款，致記不清楚數額之故，且尚有存褶可以
      證明，就借款過程而言，實無矛盾之處。再上訴人係以匯
      款方式陸續清償，並承諾還清借款即交還本票，然陳煌璧
      於小額尾款付清時拒不交還系爭本票，本非上訴人所能防
      ，如何能謂上訴人未取回本票與常理有違？反觀被上訴人
      稱其為營造業，有資力借人週轉及透過訴外人陳建和介紹
      借款云云，但其迄未舉證以實其說，且借貸過程矛盾，原
      審竟予採信，顯有違誤。另兩造雖非直接前後手，惟被上
      訴人係以惡意且無對價取得系爭本票。
（三）聲明：
    1.原判決廢棄。
    2.確認被上訴人持有系爭本票之本票債權不存在。
二、被上訴人則以：
（一）被上訴人於原審抗辯主張：上訴人於96年8 月前某日向被
      上訴人借款135,000 元，並開立本票1 紙，被上訴人則交
      付135,000 元之現金：嗣上訴人於96年8 月6 日又向被上
      訴人借款615,000 元，被上訴人將上開本票還給上訴人，
      請上訴人另開立系爭本票，並以現金匯款615,000 元至信
      宏公司土地銀行帳戶內。詎被上訴人於96年8 月後即連絡
      不到上訴人，僅得向法院聲請核發支付命令及強制執行。
（二）經上訴人提起上訴後改稱：伊不認識上訴人2 人，系爭本
      票係因訴外人陳建和向其借款而交付予伊，兩造間既非票
      據關係之直接前後手，則上訴人依票據法第13條規定即不
      得以其與陳煌璧間所存抗辯事由，對抗執票人即被上訴人
      。故不論上訴人是否已清償其向陳煌璧之借款，上訴人均
      不得以其與陳煌璧間之原因關係對抗執票人即被上訴人。
      又本件上訴人既係以系爭本票為付款工具，自不應再向非
      執票人之陳煌璧付款，而令實際之執票人即被上訴人擔負
      損失。上訴人向陳煌璧付款部分，應由上訴人另向陳煌璧
      請求返還，而非拒絕對執票人付款。至原審卷附陳煌璧之
      帳戶明細，可發現96年間信宏公司與上訴人鄭秀玉不斷有
      資金轉入陳煌璧帳戶，則上訴人與陳煌璧間之資金關係複
      雜，顯非本件票據之借款關係而已，自亦難認上訴人是否
      已將對陳煌璧之債務清償；且此情，非票據之收受者所得
      置喙，此乃票據無因性及流通性使然等語資為抗辯，並聲
      明：上訴駁回。
三、本院之判斷：
（一）查本件兩造對於上訴人交付系爭本票予陳煌璧，而被上訴
      人並非自上訴人處直接取得系爭本票等事實，並不爭執（
      見本院卷第58頁背面），從而，兩造並非系爭本票流通之
      前後手一事，應堪採信。
（二）按於票據上簽名者，依票上所載文義負責；票據債務人不
      得以自己與發票人或執票人之前手間所存抗辯之事由對抗
      執票人。但執票人取得票據出於惡意者，不在此限。票據
      法第5 條第1 項、第13條分別設有明文。且票據行為係無
      因行為，即不以給付之原因為要素而得成立之行為，凡簽
      名於票據之人，不問原因如何，均須依票上所載文義負責
      ，除執票人取得票據係出於惡意或詐欺者外，發票人不得
      以自己與執票人前手所存抗辯之事由，對抗執票人，此有
      最高法院49年度台上字第678 號判例意旨可資參照。查本
      件被上訴人雖於原審辯稱與上訴人鄭秀玉有直接之借貸關
      係（乃訴外人陳建和所介紹），於上訴審時則改稱與原告
      並非直接前後手，96年8 月6 日匯款61萬5 千元至信宏公
      司之匯款單及系爭本票均陳建和所轉交，至陳建和與上訴
      人間有無陳煌璧或其他轉手者，均非所悉，而其之所以改
      變陳述乃因找不到陳建和，擔心要不到錢，始於原審為不
      實陳述等語，其前後抗辯確有所不符，然兩造既不爭執並
      非系爭本票之前後手關係，依前揭票據法規定與判例意旨
      ，除上訴人能證明執票人即被上訴人取得票據係出於惡意
      或詐欺外，上訴人要難以其與執票人前手間亦即訴外人陳
      煌璧或陳建和間，所存在之抗辯事由對抗執票人即被上訴
      人。查本件上訴人對被上訴人是否明知上訴人與陳煌璧間
      之債務關係如何一節，隻字未提，亦無舉證，況兩造均稱
      與對造素昧平生，更難認被上訴人以何方式詐欺上訴人；
      從而，上訴人究竟是否已償還與陳煌璧之間之借貸債務，
      即非所問，上訴人終不得以之與陳煌璧間之債務關係，對
      抗被上訴人，其理至明。
（三）再按，以惡意或有重大過失取得票據者，不得享有票據上
      之權利。無對價或以不相當之對價取得票據者，不得享有
      優於其前手之權利。票據法第14條定有明文。而所謂以惡
      意或有重大過失取得票據者，係指明知或可得而知轉讓票
      據之人，就該票據無權處分而仍予取得者而言，最高法院
      52年台上字第1987號著有判例。本件上訴人雖指稱據其提
      出刑事告訴，調查得被上訴人與陳煌璧確有詐欺及偽造文
      書之前科，前有他案與本件作案情節相同，並請求調閱其
      其提起告訴之刑事偵查卷宗，主張被上訴人顯為惡意且無
      對價取得系爭本票云云。惟查，本件兩造原各別請求通知
      陳煌璧及陳建和到庭證述，該等證人均未到庭，且上訴人
      迄言詞辯論終結前亦未提出陳煌璧或陳建和於偵查案件中
      已到案陳述之證明，則該等系爭本票之中間人顯然仍未到
      案，本院實無依上訴人聲請調閱偵查卷宗之必要，附此敘
      明。又上訴人雖主張被上訴人惡意或無相當對價取得系爭
      本票，及陳煌璧與被上訴人另有案情相似之詐欺及偽造前
      科云云，被上訴人部分已明確否認其事，且未據上訴人提
      出證據以實其說。況縱若類似前科確有其事，亦難以此證
      明本件亦屬相同詐欺之情形。從而，本件上訴人主張票據
      法第14條之抗辯事由，亦屬無理。
四、綜上，被上訴人執系爭本票對上訴人聲請強制執行，上訴人
    並無可資對被上訴人抗辯之事由存在，故上訴人起訴請求確
    認此部分之本票債權不存在，為無理由，原審為上訴人敗訴
    之判決，理由雖非相同，惟結論並無不合，上訴意旨指摘原
    判決不當，仍執陳詞，求予廢棄改判，為無理由，應予駁回
    。
五、本件事證已臻明確，兩造其餘主張及舉證，經核與判決結果
    不生影響，爰不另一一論述，附此敘明。
據上論結，本件上訴為無理由，依民事訴訟法第436 條之1 第3
項、第449 條第2 項、第78條，判決如主文。
中    華    民    國   100    年    4     月    12    日
                  民事第二庭審判長法  官  劉克聖
                                  法  官  張金柱
                                  法  官  楊晴翔
以上正本係按原本作成。
不得上訴。
中    華    民    國   100    年    4     月    13    日
                                  書記官  黃盈菁